臺灣彰化地方法院民事判決　95年度訴字第542號
原　　　告　甲○○
　　　　　　　　　　　6樓
訴訟代理人　王能幸律師
複　代理人　乙○○
被　　　告　丙○○
上列當事人間請求損害賠償事件，原告提起附帶民事訴訟，經本
院刑事庭裁定移送，於民國96年2月12日言詞辯論終結，判決如
下：
    主  文
被告應給付原告新台幣壹拾伍萬元，及自民國94年3月25日起至
清償日止，按年息百分之五計算之利息。
原告其餘之訴駁回。
訴訟費用新台幣肆仟柒佰肆拾元由原告負擔。
本判決於原告以新臺幣伍萬元供擔保後得假執行。但被告如以新
台幣壹拾伍萬元為原告預供擔保，得免為假執行。
原告其餘假執行之聲請駁回。
    事實及理由
壹、程序事項：
  一、按訴狀送達後，原告不得將原訴變更或追加他訴。但有下
      列各款情形之一者，不在此限：(一)被告同意者。(二)請
      求之基礎事實同一者。(三)擴張或減縮應受判決事項之聲
      明者。(四)因情事變更而以他項聲明代最初之聲明者。(
      五)該訴訟標的對於數人必須合一確定時，追加其原非當
      事人之人為當事人者。(六)訴訟進行中，於某法律關係之
      成立與否有爭執，而其裁判應以該法律關係為據，並求對
      於被告確定其法律關係之判決者。(七)不甚礙被告之防禦
      及訴訟之終結者。被告於訴之變更或追加無異議，而為本
      案之言詞辯論者，視為同意變更或追加，民事訴訟法第25
      5條定有明文。本件原告係提起附帶民事訴訟，故原告請
      求之範圍僅得限於因犯罪所受之損害部分，從而原告於本
      件訴訟第1次言詞辯論期日追加主張被告於94年6月因對原
      告恐嚇取財取走人民幣8萬元部分及原告為使證人作證，
      所支出之飛機票、旅費共新台幣12萬元，應由被告賠償，
      核原告追加此部分之事實，因於附帶民事起訴狀即已提及
      ，本院認不甚礙被告之防禦及訴訟之終結者，依前開規定
      ，應予准許，合先敘明。
  二、本件被告經合法通知，未於最後言詞辯論期日到場，核無
      民事訴訟法第386條所列各款情形，爰依原告之聲請，由
      其一造辯論而為判決。
貳、原告起訴主張：
  一、被告於民國94年8月27日18時許，夥同姓名年籍均不詳之
      成年男子約30人，至原告所經營、位於中國大陸東莞市虎
      門鎮白沙五村新村編號：00000000號之弋華鞋廠辦事處前
      ，適原告返回該辦事處，被告與上開約30名不詳男子，竟
      共同基於剝奪他人行動自由之概括犯意聯絡，由其中二名
      不詳男子將原告押住，使原告無法自由行動，因該辦事處
      內有原告之友人即訴外人蔡振能、蕭武進、王世傳、陳國
      鈞、傅茂吉在場，原告旋向被告稱：有事進來辦公室等語
      ，渠3人即將原告押入該辦事處內，另有2名不詳男子亦跟
      隨入內。進入後被告一直要求原告簽下欠條，原告不從，
      其中2名不詳男子即將原告的手機取走，嗣其餘在外面約
      20多名之不詳男子陸續進入辦事處內後，被告與上開約30
      名不詳男子復承上開犯意，喝令原告、訴外人蔡振能、蕭
      武進、王世傳、陳國鈞及傅茂吉全部不准動，也不准接聽
      電話，並將電話線拔掉，以此方式剝奪原告之行動自由及
      妨害原告行使權利，復向原告恫稱：不簽欠條，就要押你
      走等語，而由其中2名不詳男子強拉原告到外面，被告再
      向原告在場之上開友人恫稱：你們趕快去籌錢，慢一天拿
      來，原告就多關一天等語，致原告、訴外人蔡振能、蕭武
      進、王世傳、陳國鈞及傅茂吉心生畏懼，原告因顧及自身
      安全，遂指示訴外人蔡振能取出原告皮包內人民幣10萬元
      ，交付予被告，並要求原告簽下和解書，被告取得人民幣
      10 萬元後，旋將手機返還予原告，並與上開約30名不詳
      男子一同離去，案經鈞院檢察署以被告有妨害自由，強制
      、恐嚇之犯行提起公訴，現經鈞院審理中。爰依民法第18
      4條、第195條及第213條等規定，請求被告損害賠償。
  二、茲將原告請求被告賠償之內容分述如下：
  （一）原告於80年雖有與被告做生意，但已給付被告價金，兩
        造間債權債務關係已消滅，原告並否認被告提出送貨單
        的真正。詎被告除於94年6月間叫黑道的人來恐嚇原告
        ，原告為了維護人身安全所以給被告人民幣8萬元（新
        台幣32萬元）外，又以妨害自由、強制、恐嚇之犯行取
        得原告所交付之人民幣10萬元（新台幣40萬元），兩者
        合計新台幣72萬元，自應由被告回復原狀返還原告。
  （二）因被告觸犯妨害自由、強制、恐嚇之犯行，致原告之友
        人即訴外人蔡振能、蕭武進、王世傳、陳國鈞及傅茂吉
        必須由大陸返還台灣作證，第一次五人全回台作證（彰
        化縣警察局和美分局），第二次僅訴外人蕭武進回台出
        庭（檢察署），原告支出飛機票、旅費共新台幣12 萬
        元，依民法第193條規定，自應由被告負擔。
  （三）慰撫金部分：
        原告因被告之恐嚇等犯行，精神之打擊甚鉅，終日心惶
        不已，且被告以男子30多人之多至原告之大陸弋華鞋場
        辦事處對被告犯共同妨害自由、強制、恐嚇之犯行惡劣
        ，原告並無積欠被告分文，被告竟再次向原告催討，原
        告自得依民法第195條第1項規定，請求被告賠償精神慰
        撫金新台幣28萬元。原告為國小畢業，原告職業是從商
        開鞋廠，沒有財產。又原告否認有積欠被告債務。
  三、綜上所述，被告應賠償原告新台幣112萬元(720,000+120,
      000+280,000 =1,120,000)。並聲明：（一）被告應給付
      原告新台幣112萬元及自起訴狀繕本送達被告之翌日起至
      清償日止，按年息百分之5計算之利息。（二）原告願供
      擔保，請准宣告假執行。
參、被告未於最後言詞辯論期到場，惟據其之前到庭之陳述則以
    ：原告本身有欠被告貨款，被告只是去跟原告催討債務，只
    是手段比較激烈。被告否認有連續妨害自由犯行，沒有共同
    剝奪原告的行動自由，沒有押原告，對原告主張之時間、地
    點不爭執，當天只有跟那邊的村里、幹事4個人去原告那裡
    ，被告有拿到人民幣10萬元，原告欠被告新台幣130萬元。
    原告在檢察官前面自己也有承認欠被告錢。被告是高中畢業
    ，職業商從事布料買賣，目前停業中，沒有其他收入。對於
    原告主張人民幣與新台幣之匯率1：4沒有意見。並聲明：原
    告之訴駁回。若受不利之判決，願供擔保請准宣告假執行。
肆、得心證之理由：
  一、原告主張被告於民國94年8月27日18時許，夥同姓名年籍
      均不詳之成年男子約30人，至原告所經營、位於中國大陸
      東莞市虎門鎮白沙五村新村編號：00000000號之弋華鞋廠
      辦事處前，剝奪原告之行動自由及妨害原告行使權利，致
      使原告交付人民幣10萬元，被告之行為業經提起公訴等語
      ，被告對於原告主張於上開時地有收到原告交付之人民幣
      10萬元乙節並不爭執，惟否認有妨害自由，並辯稱被告只
      是向原告催討債務新台幣130萬元等語。查原告主張此部
      分之事實，業據原告提出本院95年度訴字第209號刑事判
      決、台灣高等法院台中分院刑事判決影本為證，而被告因
      犯連續妨害自由罪，經本院判處有期徒刑3月，被告不服
      提起上訴，仍經台灣高等法院台中分院以連續妨害自由罪
      ，判處有期徒刑3月確定之事實，亦有本院調閱之本院95
      年度訴字第209號及台灣高等法院台中分院95年度上訴字
      第1575號刑事案卷可稽，被告空言否認，自不足採，堪認
      原告此部分之主張為真實。被告雖又辯稱原告有積欠被告
      債務新台幣130萬元，並提出送貨單及台灣彰化地方法院
      檢察署94年度偵字第4385號不起訴處分書影本為證，惟查
      ，原告有無積欠被告債務，與被告有無妨害自由間無涉，
      故縱使原告有積欠被告債務，被告仍難據此抗辯其無妨害
      自由。至原告主張被告犯恐嚇取財之犯行部分，則為被告
      所否認，而本院95年度訴字第209號及台灣高等法院台中
      分院95年度上訴字第1575號刑事判決認定被告所犯之罪乃
      為妨害自由罪，並非恐嚇取財罪，而原告就其此部分主張
      並未另依民法第277條規定舉證以實其說，原告此部分主
      張即難採信。
  二、按因故意或過失，不法侵害他人之權利者，負損害賠償責
      任。又按不法侵害他人之身體、健康、名譽、自由、信用
      、隱私、貞操，或不法侵害其他人格法益而情節重大者，
      被害人雖非財產上之損害，亦得請求賠償相當之金額，民
      法第184條第1項前段及第195條第1項前段分別定有明文。
      本件被告既於94年8月27日，夥同多人剝奪原告之行動自
      由及妨害原告行使權利，且其情節重大，則原告自得就其
      自由被侵害部分，請求被告賠償非財產上之損害。本件原
      告請求被告賠償原告精神慰撫金新台幣28萬元，查原告為
      國小畢業，職業為從商開鞋廠，名下有1棟房屋及投資，
      94年度財產總額為新台幣1,093,900元，94年度之所得收
      入為新台幣204, 528元；被告為高中畢業，職業從事布料
      買賣，目前停業中，沒有其他收入，94年之所得收入為新
      台幣257,334元，94年度名下有4筆投資，財產總額為新台
      幣2,920,090元等情，有卷附稅務電子閘門財產所得調件
      明細表為證，且為兩造所不爭執。本院審酌本件之起因在
      於兩造原有債務糾紛，兩造之學歷、經濟狀況、社會地位
      、原告被妨害自由之程度，認原告請求被告賠償精神慰撫
      金新台幣28萬元，尚屬過高，應核減為新台幣15萬元方屬
      適當。逾此部分之請求，礙難准許。
  三、按因犯罪而受損害之人，於刑事訴訟程序得附帶提起民事
      訴訟，得對於被告及依民法負賠償責任之人，請求回復其
      損害，刑事訴訟法第487條第1項定有明文。是附帶民事訴
      訟，係因犯罪而受損害之人，為請求回復其損害，於刑事
      訴訟程序附帶提起之民事訴訟，提起是項訴訟，自須限於
      被訴之犯罪事實侵害其私權，致生損害者，始得為之。換
      言之，附帶民事訴訟之提起，必以刑事訴訟程序之存在為
      前提，若刑事訴訟未經提起公訴或自訴，或非刑事訴訟程
      序認定之犯罪事實侵害其私權，縱因同一事故而受有損害
      ，亦不得對於應負賠償責任之人，提起附帶民事訴訟。本
      件原告起訴請求被告賠償原告其於94年8月27日所交付之
      人民幣10萬元（新台幣40萬元），惟查，本件被告乃係因
      妨害自由罪經法院判決有罪，被告並非因恐嚇取財而遭法
      院判決有罪，故原告縱使於94年8月27日交付被告人民幣
      10萬元（新台幣40萬元），惟其屬原告為與被告解決債務
      所交付，雙方並因此簽立和解書，故縱使原告於受害當天
      有交付10萬元，仍難認係因被告犯妨害自由罪所受之損害
      ，故原告於本件附帶民事訴訟 (註：原告就此部分並未追
      加)請求被告賠償原告人民幣10萬元（新台幣40萬元），
      於法尚有未合，礙難准許。
  四、又原告主張被告於94年6月因對原告恐嚇取財取走人民幣8
      萬元及因被告觸犯妨害自由之犯行，致原告之友人即訴外
      人蔡振能、蕭武進、王世傳、陳國鈞及傅茂吉必須由大陸
      返還台灣作證，致原告支出飛機票、旅費共新台幣12萬元
      等情，為被告所否認。按當事人主張有利於己之事實者，
      就其事實有舉證之責任，民事訴訟法第277條前段定有明
      文。本件原告主張被告於94年6月因對原告恐嚇取財取走
      人民幣8萬元及其支出飛機票、旅費共新台幣12萬元乙節
      ，既為被告所否認，則原告自應就其此部分支出負舉證之
      責，惟原告就其此部分主張並未舉證其說，則原告依民法
      第184條及第193條規定請求被告賠償人民幣8萬元及新台
      幣12萬元，依法即屬無據。
  五、綜上所述，原告依民法第184條第1項前段及第195條第1項
      前段請求被告賠償原告新台幣112萬元及自起訴狀繕本送
      達被告之翌日起至清償日止，按年息百分之5計算之利息
      ，於新台幣15萬元及自起訴狀繕本送達被告之翌日即94年
      3月25日起至清償日止，按年息百分之5計算之利息之範圍
      內，為有理由，應予准許，逾此部分之請求，為無理由，
      應予駁回。兩造陳明願供擔保，聲請宣告假執行或免為假
      執行，經核原告勝訴部分，合於法律規定，爰分別酌定相
      當之擔保金額宣告之；原告其餘假執行之聲請，因訴之駁
      回而失所依據，不予准許。
  六、本件原告原係提起附帶民事訴訟，依法毋庸繳納裁判費，
      嗣原告追加請求被告賠償人民幣8萬元及新台幣12萬元部
      分，繳納裁判費新台幣4,740元，惟原告追加部分之請求
      ，均遭敗訴之判決，故此部分裁判費新台幣4,740元應由
      原告負擔，併此敘明。
伍、訴訟費用負擔之依據：民事訴訟法第79條。
中　　華　　民　　國　　96　　年　　2　　月　　27　　日
                  民事第二庭    法　官　詹秀錦
以上正本係照原本作成。
如對判決上訴，應於判決送達後20日內向本院提出上訴狀（須附
繕本）。
中　　華　　民　　國　　96　　年　　3 　　月　　1 　　日
                      　　　    書記官　陳秀香
